臺北高等行政法院判決　　　　　　　　　　　　　　　九十年度訴字第四二六一號
　　　　　　　　　　　　　　　.
　　原　　　告　甲○○
　　被　　　告　勞工保險局
　　代　表　人　廖碧英總經理.
　　訴訟代理人　丙○○
　　訴訟代理人　乙○○
右當事人間因勞保事件，原告不服行政院勞工保險委員會中華民國九十年四月十一日
台八十九訴字第○二四三九八號訴願決定，提起行政訴訟。本院判決如左：
    主  文
原告之訴駁回。
訴訟費用由原告負擔。
    事  實
甲、經過事實摘要：
  壹、原告之請求：（請求被告作成特定之行政處分）
    一、請求之時間：民國（下同）八十八年十二月三十日
    二、提出請求之事實經過及其內容：
      Ａ、原告於上述時間以其經宏恩綜合醫院專科醫生診斷證明為塵肺症，其肺功
          能為「塵肺症第四症度、可以做輕工作」，向被告申請勞工保險給付之殘
          廢給付。
      Ｂ、原告認為，依上述醫師診斷證明，原告之職災傷害，該當於勞工保險殘廢
          給付標準表第四十七項「胸腹部臟器遺存顯著障害，終身祇能從事輕便工
          作者」之身體障害狀態，應屬第七級殘障等級，給付標準為四四○日。
  貳、原告主張之請求權規範基礎：
    一、法律之條文：勞工保險條例第五十三條、第五十四條、第五十五條
        第五十三條  被保險人因普通傷害或罹患普通疾病，經治療終止後，如身體
                    遺存障害，適合殘廢給付標準表規定之項目，並經保險人自設
                    或特約醫院診斷為永久殘廢者，得按其平均月投保薪資，依同
                    表規定之殘廢等級及給付標準，一次請領殘廢補助費，殘廢給
                    付標準表如附表二。
                    被保險人領取普通傷病給付期滿，或其所患普通傷病經治療一
                    年以上尚未痊癒，如身體遺存障害，適合殘廢給付標準表規定
                    之項目，並經保險人自設或特約醫院診斷為永不能復原者，得
                    比照前項規定辦理。
          附表二（勞工保險殘廢給付標準表）
              胸腹部臟器障害欄、第四十七項
              胸腹部臟器遺存顯著障害，終身祇能從事輕便工作者。
              （殘障等級：第七級，付給標準：四四○日）
              胸腹部臟器障害欄附註二：
              胸腹部臟器障害等級之審定：胸腹部臟器機能遺存障害，須將症狀綜
              合衡量，永久喪失勞動能力與影響其日常生活活動或社會生活活動之
              狀況及需他人扶助之情形，比照精神、神經障害等級審定基本原則、
              綜合審定其等級。
              精神、神經障害欄  附註一、(五)：
              因中等度精神、神經障害，精神及身體之勞動能力較一般顯明低下者
              ：適用第七級。
        第五十五條  殘廢給付依左列規定，審核辦理之：
                    一  被保險人身體遺存障害，適合被保險人標準表之任何一項
                        目時，按各該項目之殘廢等級給與之。
                    六  被保險人身體遺存障害，不適合殘廢給付標準表所定之各
                        項目時，得衡量其殘廢程度，比照同表所定之身體障害狀
                        態，定其殘廢等級。
    二、行政命令之條文：
      Ａ、勞保被保險人離職退保後經診斷確定罹有職業病者請領職業災害保險給付
          作業處理原則（行政院勞工委員會中華民國八十七年十一月五日台八十七
          勞保三第○五○二○七號函發布）
        （一）給付對象：
              勞保被保險人因保險期間罹患疾病，於離職退保後經診斷確定為職業
              病者。
        （二）給付項目：
              職業災害保險殘廢給付。
        （三）職業病給付之種類
              勞工保險職業病種類表所列及本會核定增列、之職業病。
        （四）認定給付程序：
              １、原勞保被保險人於離職退保後所罹疾病，認為於勞保加保有效期
                  間因工作所致者，應自行提出退、離職前擔任之工作性質、內容
                  、期間及暴露於何種作業環境或何種有害物等作業經歷報告及公
                  立或地區教學醫院以上醫院之各專科醫師開具之職業病診斷書，
                  送勞工保險局申請有關職災給付。
              ２、勞工保險局對於醫師診斷被保險人所罹疾病，與其曾從事工作有
                  無因果關係尚有疑義時，得檢具相關資料函請行政院勞工委員會
                  職業病鑑定委員會鑑定。
        （五）殘廢給付之核給：
              １、原無領取殘廢給付之離職退保後始診斷確定罹有職業病之原勞保
                  被保臉人，依勞工保臉條例相關規定核給。
              ２、原已領取殘廢給付，於本案施行後，其殘廢程度加重者，依勞工
                  保險條例第五十五條規定辦理。
        （六）給付金額之計算方式：
              １、按原勞保被保險人離職退保時之當月起前六個月之平均月投保薪
                  資為準，計算給付金額。
              ２、其平均月投保薪資低於申請當時基本工資時，以當時之基本工資
                  計算給付金額。
  參、拒絕請求之行政處分：
    一、作成之機關：勞工保險局
    二、作成之案號：受理號碼00000000號
    三、作成之時間：八十九年一月二十一日
    四、拒絕之內容：僅同意按勞工保險殘廢給付標準表五十二項第十二等級給付一
                    百五十日之殘廢給付。
    五、拒絕之理由：（註：載於被告監理委員會於八十九年五月三十日制作之保
                          監審字第四五八號之審議勞工保險爭議事項審定書內，
                          因為原告上開處分不服，而依訴願先行程序，向被告申
                          請審議，故被告乃以書面為答覆）
      Ａ、事實的認定上，認為原告請求權之基礎事實不存在：
          本件經被告審核原告提起、出具由宏恩綜合醫院之診斷書以及財團法人國
          泰綜合醫院複檢後出具之肺量計測驗報告單及Ｘ光照像審查，綜合判定符
          合「勞工保險塵肺症障害等級肺功能損失程度審定標準」之第五十二項第
          十二等級，且據被告專業醫師審查認，依原告胸部Ｘ光片及肺功能測試，
          判定原告胸部Ｘ光為第一型、為塵肺症第二症度，殘障等級屬「殘廢給付
          標準表」第五十二項第十二等級，付給標準為一百五十日，乃依原告平均
          投保薪資新台幣（下同）一九、二○○元，給付金額為九六、○○○元。
      Ｂ、法令依據：
        １、勞工保險塵肺症審定準則（民國八十四年七月二十六日公布）
               一、塵肺症Ｘ光照像分型基準：
                  （依下表所列，區分為第一型至第四型）
                ┌────┬──────────────────────┐
                │ 型別   │                Ｘ光照相說明                │
                ├────┼──────────────────────┤
                │ 第一型 │在兩肺野有因塵肺發生之少數粒狀影或不整型陰影│
                │        │，且無大陰影者。                            │
                ├────┼──────────────────────┤
                │ 第二型 │在兩肺野有因塵肺發生之多數粒狀影或不整型陰影│
                │        │，且無大陰影者。                            │
                ├────┼──────────────────────┤
                │ 第三型 │在兩肺野有因塵肺發生之極多粒狀影或不整型陰影│
                │        │，且無大陰影者。                            │
                ├────┼──────────────────────┤
                │ 第四型 │證明有大陰影者。                            │
                └────┴──────────────────────┘
              二、塵肺症症度區分基準：（節錄）
                  （從事粉塵作業之被保險人，依其塵肺檢定檢查之結果，依左表
                  所列區分為第一症度至第四症度，依此區分，被審定為第二症度
                  以上者，為勞工保險職業病）。
                ┌────┬──────────────────────┐
                │ 症度   │           塵肺檢定檢查之結果               │
                ├────┼──────────────────────┤
                │第一症度│認為無塵肺所見者。                          │
                ├────┼──────────────────────┤
                │第二症度│Ｘ光照像為第一型，而無因塵肺引致之顯著肺功能│
                │        │障礙者。在兩肺野有因塵肺發生之多數粒狀影或不│
                │        │整型陰影                                    │
                ├────┼──────────────────────┤
                │第三症度│１．Ｘ光照像為第二型，而無因塵肺引致之顯著肺│
                │        │    功能障礙者。                            │
                │        │２．Ｘ光照像為第一型、第二型、第三型或第四型│
                │        │    （限於大陰影之大小在一側肺野三分之一以下│
                │        │    者），而無因塵肺引致之顯著肺功能障礙者。│
                ├────┼──────────────────────┤
                │第四症度│１．Ｘ光照像為第四型（大陰影之大小在一側肺野│
                │        │    三分之一以上者）。                      │
                │        │２．Ｘ光照像為第一型、第二型、第三型或第四型│
                │        │    （限於大陰影之大小在一側肺野三分之一以下│
                │        │    者），且有因塵肺引致之顯著肺功能障礙者。│
                └────┴──────────────────────┘
              三、勞工保險塵肺症之檢定，依左列各項檢查之施行審定之：
                I、Ｘ光攝影檢查 (全胸部直接或特殊攝影者) 。
                II、粉塵作業經歷調查。
                III、胸部臨床檢查。
                Ⅳ、結核精密檢查：
                  １、結核菌素反應檢查。
                  ２、喀痰檢查。
                  ３、紅血球沉降速度檢查。
                Ⅴ、心肺功能檢查：
                  １、測定最大換氣量之檢查。
                  ２、測定運動指數之檢查。
                  ３、檢查換氣功能之「類型」及測定換氣指數。
                Ⅵ、其他檢查：
                  １、血壓檢查。
                  ２、心電圖之檢查。
                  ３、測定動脈血氧飽和度之檢查。
        ２、行政院勞工委員會八十八年五月七日台八十八勞保二字第○二○五○五
            號函「補充、增列勞工保險殘廢給付項目」（節錄）
            胸腹部臟器障害之附註三、「塵肺症」障害等級之審定：塵肺症障害，
            依附表二審定之原則，審定其等級。
        ３、行政院勞工委員會八十八年八月四日八十八勞保三字第○○三三二○九
            號函勞工保險塵肺症障害等級肺功能損失程度審定標準（節錄）
        ┌────────┬──────────────────────┐
        │  障害項目      │ ５２                                       │
        ├────────┼──────────────────────┤
        │  身體障害之狀態│ 胸腹部臟器遺存障害者                       │
        ├────────┼──────────────────────┤
        │  給付等級      │ 十二                                       │
        ├────────┼──────────────────────┤
        │  肺功能損失程度│ １０－２５％                               │
        ├────────┼──────────────────────┤
        │  附註：        │ ＦＶＣ：６０－７９％                       │
        │  塵肺症診斷第二│ ＦＥＶ１：６０－７９％                     │
        │  症度以上者，塵│ ＦＥＶ１／ＦＶＣ：６０○－７４％           │
        │  肺症肺功能損失│ ＤＬＣＯ：６０－７９％                     │
        │  程度依下列標準│ ＶＯ２ｍａｘ：２０－２５ｍｌ／ｋｇ．ｍｉｎ │
        │  審定          │                                            │
        └────────┴──────────────────────┘
乙、兩造聲明：
  壹、原告訴之聲明：
    一、原處分不利於原告部分及原審議審定與一再訴願決定均撤銷。
    二、求為判決被告改依勞工保險殘廢給付標準表內胸腹部臟器障害欄第四十七項
        、殘障標準第七等級為給付。
  貳、被告聲明：
      求為判決駁回原告之訴。
丙、兩造之陳述：
  壹、原告方面：
        原告因罹患塵肺症，向被告申請殘廢給付，被告不法核定，卻處處以行政命
        令來限制人民權利，實無法令原告心服，其詳細之理由，均如下述理由欄中
        有關「原告主張」部分之記載。
  貳、被告主張之理由：
    一、依勞工保險條例第五十四條規定：「被保險人因職業傷害或罹患職業病，經
        治療終止後，如身體遺存障害適合殘廢給付標準表規定之項目，並經保險人
        自設或特約醫院診斷為永久殘廢者，依同表規定之殘廢等級及給付標準，增
        給百分之五十，一次請領殘廢補償費。」又依勞工保險殘廢給付標準表之胸
        腹部臟器障害系列附註二規定，胸腹部臟器障害等級之審定：胸腹部臟器機
        能遺存障害，須將症狀綜合衡量，永久喪失勞動能力與影響其日常生活活動
        或社會生活活動之狀況及需他人扶助之情形，比照精神、神經障害等級審定
        基本原則，綜合審定其等級。附註四規定「塵肺症」障害等級之審定：塵肺
        症障害亦應按照前述「胸腹部臟器障害」等級審定之原則，審定其等級。其
        中「胸腹部臟器機能遺存顯著障害，終身衹能從事輕便工作者」係屬第四十
        七障害項目第七殘廢等級，給付四四○日，「胸腹部臟器遺存障害者」係屬
        第五十二障害項目第十二殘廢等級，給付一○○日。附註六規定：「胸腹部
        臟器遺存障害者」係指胸腹部遺存機能障害，致工作上確有明顯之阻害而由
        醫學上可予證明者。另依勞工保險塵肺症審定準則規定：「一、塵肺症ｘ光
        照像分型基準：（依左表所列，區分為第一型至第四型）．．．。二、塵肺
        症症度區分基準：（從事粉塵作業之被保險人，依其塵肺症檢定檢查之結果
        ，依左表所列區分為第一症度至第四症度，依此區分，被審定為第二症度以
        上者，為勞工保險職業病）．．．三、勞工保險塵肺症之檢定，依左列各項
        檢查之施行審定之：（一）ｘ光攝影檢查。（二）粉塵作業經歷調查。（三
        ）胸部臨床檢查。（四）結核精密檢查．．（五）心肺功能檢查．．（六）
        其他檢查：：」
    二、本件原告以其離職退保後罹患塵肺症申請職業病殘廢給付，並檢送宏恩綜合
        醫院八十八年七月十五日開具之殘廢診斷書、塵肺症診斷書及其胸部ｘ光片
        為證，據被告專業醫師審查，（一）原告肺功能檢查顯示儀器有低估，結果
        不足採信。（二）建議至醫學中心複檢肺功能，附報告再審，嗣經被告函請
        其複檢，原告補送財團法人國泰綜合醫院八十八年十一月八日複檢開具之肺
        功能測試報告，被告專業醫師再審查，原告所患為第二症度塵肺症，又其肺
        功能指數為FVC：九一‧六%，FEV1：七九‧一%，FEV1/ FVC：七十‧六%，
        屬前揭殘廢給付標準表之第五十二項第十二等級，被告爰依該項規定並加給
        百分之五十共計發給一五○日職業病殘廢給付，揆諸首揭規定並無不合。原
        告不服申請審議，復經勞工保險監理委員會審定駁回，原告再提訴願亦經駁
        回在案。
    三、原告雖訴稱，依照勞工保險塵肺症審定準則二規定塵肺症症度被審定為第二
        症度以上者，為勞工保險職業病，豈有被認定為勞工保險職業病，又不為被
        告所認同理賠之理〈起訴狀第〈一〉段〉及ｘ光有無塵肺症陰影存在是最正
        確的等語〈起訴狀第〈六〉段〉，惟依首揭勞工保險條例第五十四條規定，
        被保險人罹患職業病者，仍需經治療終止，身體遺存障害，適合殘廢給付標
        準表規定之項目，並經被告自設或特約醫院診斷為永久不能復原者，始得依
        規定之殘廢等級及給付標準請領殘廢給付。又依首揭「勞工保險塵肺症審定
        準則」三規定，勞工保險塵肺症之檢定，須依各種檢查方式審定之，依ｘ光
        片顯示之陰影類型所區分之症度，祗係塵肺症審定為職業病之基準，至其是
        否符合殘廢給付標準表規定之項目及其殘廢給付之等級及標準，仍須依首揭
        綜合審定原則並就肺功能損失程度之臨床症狀而審定之。故雖同為塵肺症患
        者，惟因塵肺症分布密度、塵肺症度及心肺功能檢查結果等均不同，其是否
        符合殘廢給付標準表規定及其符合之項目、給付之等級自有差異，並非如原
        告主張依ｘ光片顯示罹患第二症度以上塵肺症者均可請領殘廢給付。
    四、又原告訴稱行政院勞工委員會八十八年八月四日函之前係以胸腹部臟器障害
        審定原則來審理塵肺症案件，之後則以肺功能指數作為審核依據的標準，這
        樣是大大的違反雙重理賠標準〈起訴狀第〈三〉段〉及前開行政院勞工委員
        會八十八年八月四日函乃是勞委會的一紙行政命令，有關塵肺症審核標準既
        應按照胸腹部臟器障害比照精神、神經障害審定等級，怎可擅意以行政命令
        更改法律〈起訴狀第〈五〉段〉云云，按原告所稱行政院勞工委員會八十八
        年八月四日函僅就前揭附件一之行政院勞工委員會八十八年五月七日台八八
        勞保二字第○二○五○五號函所補充之「勞工保險塵肺症障害等級肺功能損
        失程度審定標準」，將原標準表之「塵肺症症度診斷為第二症度以上者」一
        段文字從第五十二項障害項目一欄調至附註欄以杜疑義，合先敘明。又首揭
        「勞工保險塵肺症障害等級肺功能損失程度審定標準」係本於勞工保險殘廢
        給付標準表胸腹部臟器障害相關項目之規定，依各項目被保險人喪失勞動能
        力、其日常生活或社會生活活動所受影響及其需他人扶助之情形訂出各項目
        對應之肺功能指數，俾被告於審查時有進一步之標準可資參照，被告於審查
        時仍應依殘廢診斷書、塵肺症診斷書及被保險人之胸部ｘ光片作綜合審查後
        依勞工保險殘廢給付標準表之規定核定殘廢項目及等級。據上說明，足徵該
        標準表與勞工保險殘廢給付標準表胸腹部臟器障害相關項目之規定並未有抵
        觸，亦未取代該表之適用，該肺功能損失程度審定標準僅係就勞工保險殘廢
        給付標準表所為之補充規定，又本件被告核定之日期係八十九年一月二十一
        日，乃在「勞工保險塵肺症障害等級肺功能損失程度審定標準」訂定日期〈
        八十八年五月七日〉之後，是原處分引用該表並無不當，前述原告就該表所
        為之指摘均無可採。
    五、至原告質疑被告審核作業否認其所送殘廢診斷書中醫生之記載一節〈起訴狀
        第〈十一〉段〉，按被告於審核保險給付案件時，除以被保險人或受益人檢
        附之保險資料、診斷書等予以審核外，如有必要，亦須另外徵詢專科醫師意
        見或實地派員訪查瞭解實情，此由勞工保險局組織條例第十一條第二項規定
        被告得視業務需要聘用兼任醫師十二人至二十人，及勞工保險條例第二十八
        條、第五十六條及同條例施行細則第六十一條規定保險人（即被告）為審核
        保險給付，得調查有關之文件、得另行指定醫院或醫師複檢即明，否則倘被
        告對原告所提之診斷書不能有不同之意見，則前述條文賦予被告審核之權限
        即形同具文。
    理  由
甲、程序方面：
  壹、本件原告受合法通知無正當理由而未於言詞辯論期日到場，核無民事訴訟法第
      三百八十六條各款所列情形，爰依行政訴訟法第二百十八條準用民事訴訟法第
      三百八十五條、第三百八十六條之規定，由被告聲請而為一造辯論判決。
  貳、又原告於九十年六月六日提起本件行政訴訟時, 被告機關之代表人原為郭芳煜
      ，嗣變更為廖碧英，此有被告提出之行政院勞工委員會九十年九月十一日台九
      十八勞人一字第○○四四八七一號令在卷足稽，是由被告聲明承受訴訟，核無
      不合。
乙、實體方面：
    本院認為兩造當事人關於離職退保後職業災害殘廢給付之爭議，應可集中於以下
    四項主要爭點，茲將本院之判斷說明如下：
  壹、被告核定離職退保後職業災害殘廢給付是否為行政處分
    一、勞工保險給付之對象與時點：
      Ａ、依據勞工保險條例第六條第一項規定：「年滿十五歲以上，六十歲以下之
          左列勞工，應以其雇主或所屬團體或所屬機構為投保單位，全部參加勞工
          保險為被保險人」，是以可知勞工保險給付對象以受雇於投保單位之勞工
          為原則。如勞工退休後，與雇主脫離僱傭關係，並不領工資，則不得申領
          勞保給付。
      Ｂ、又依據勞工保險條例第十九條第一項之規定：「被保險人或其受益人，於
          保險效力開始後，停止前發生保險事故者，得依本條例規定，請領保險給
          付」，保險事故於勞工保險生效期間發生始得申請保險給付。本案系爭之
          職業病殘廢給付保險事故之日，依勞工保險條例第五十四條規定，係被保
          險人治療終止審定成殘或領取職業傷病給付期滿，經診斷為永久不能復原
          之日。
      Ｃ、本件原告已自汽車駕駛職務退休，且其審定成殘之日期均在其退保之後，
          揆諸上揭勞工保險條例第六、第十九條第一項及第五十四條之規定，原屬
          退保後之事故，不得請領保險給付。
    二、「勞保被保險人離職退保後經診斷確定罹有職業病者請領職業災害保險給付
        作業處理原則」係對勞工保險條例從事目的性擴張解釋
      Ａ、本案原告原不得直接依據勞工保險條例請求給付，已如前述，惟適用結果
          將使勞工在職期間受職業傷害，但診斷為永久殘廢或永不能復原於離職退
          保之後之勞工無法申領殘廢給付，基於勞工保險之目的在於照顧勞工、分
          散勞動事故引起之損害，殘廢給付對象應以勞工因傷致殘或無法復原為主
          要考量，是否於保險效力存續中診斷，不應成為差別待遇之標準，此乃基
          於憲法第七條保障人民平等權之當然解釋（行政程序法第六條參照）。
      Ｂ、故現行勞工保險條例第五節關於殘障給付之規定並不周延，而有「隱藏性
          的法律漏洞」，必須由法律適用機關，包括行政機關以及司法機關加以填
          補。行政院勞工委員會於八十七年十一月五日以台八十七勞保三第○五○
          二○七號函發布「勞保被保險人離職退保後經診斷確定罹有職業病者請領
          職業災害保險給付作業處理原則」（以下簡稱「處理原則」），即屬行政
          機關就此法律漏洞，基於維護人民平等受益的權利，擴大原有法律之適用
          範圍（法學方法上稱之「目的性擴張」），使離職退保後之勞保被保險人
          仍得依據勞工保險條例請求職業傷害保險殘廢給付（「處理原則」第一、
          二點參照）。
    三、被告對於被保險人申領殘廢給付之審核為行政處分
      Ａ、被告對於被保險人申領殘廢給付之審核是否為行政處分涉及原告應採用何
          種訴訟類型，以及訴訟要件是否合致等問題，因此有必要於檢討其他爭點
          前予以審究。
      Ｂ、本院認為申領殘廢給付之核定性質為行政處分，理由如左：
        １、行政處分之意義
            按訴願法第三條第一項的規定：「行政處分，係指中央或地方機關就公
            法上具體事件所為之決定或其他公權力措施而對外直接發生法律效果之
            單方行政行為」（行政程序法第九十二條第一項參照），因此行政處分
            之功能，係直接對人民指出所欲發生之法律效果，在當事人間產生拘束
            力，並且因該行政機關之意思表示，擴充、限制或終局確認處分機關外
            部之自然人或法人公法上的權利義務關係。
        ２、勞保給付之核定構成行政處分
          ａ、區分公私法之標準，向為行政法實務及學術不斷深究之議題，目前支
              配性之理論係由高權行為說與修正主體說（又稱特別法說）的觀點予
              以綜合判斷，亦即觀察行政法律關係當事人間具有「上下隸屬」或「
              支配服從」的關係，且該法律關係之成立必須以公權力主體為一方當
              事人，一般私人不能為之，此際即可將該法律關係及其所依據之法令
              定性為公法。
          ｂ、按勞工保險條例第六條定有「勞工應‧‧‧全部參加勞工保險為被保
              險人」之規定，第十條第一項規定投保單位「應為其所屬員工辦理投
              保手續‧‧‧」，同條第三項亦賦予保險人（主管機關）查核「投保
              單位勞工人數、工作情況及薪資」及查對「員工或會員名冊、出勤工
              作紀錄及薪資帳冊」之權限，第七十一、七十二條且規定勞工或投保
              單位未依法加入勞保或辦理勞保手續之行政處罰，勞工發生保險事故
              （同條例第二條參照），必須向保險人請領（同條例第十九條參照）
              ，經後者審核後始予給付（同條例五十五條參照），在在顯示勞工保
              險係具有強制性的保險制度，被保險人（勞工）與保險人（主管機關
              ）間之關係亦非平行對等而屬「權力服從」關係，故勞工保險條例應
              為公法，而依據該條例所核發之勞工保險給付亦為公法性質之給付，
              學理上稱此類具強制性之給付行政為「單純高權行政」。就此可參見
              行政法院（現已改制為最高行政法院）五十五年度判字第二二八號判
              例見解。
          ｃ、行政法院五十五年度判字第二二八號
              要旨：勞工保險，旨在保障勞工生活，促進社會安全，此在勞工保險
                    條例第一條及臺灣省勞工保險辦法第一條規甚明。而被保險之
                    勞工為強制保險，其保險費除由被保險人勞工負擔小部分外，
                    其餘係由僱主及政府負擔。此外關於保險範圍，保險給付等，
                    散見上開條例及辦法各條文者，均係硬性規定，一律辦理。而
                    依上開條例暨同條例施行細則及上開辦法暨同辦法實施細則有
                    關規章之規定，勞資雙方及承辦保險機關如就勞工保險事項發
                    生爭執，有其特定之審議程序及特設之審議機關。是勞工保險
                    性質上顯係公法關係，與普通商業保險為私法上之契約關係有
                    別。不問被告官署（臺灣省勞工保險監理委員會）係由何種人
                    員組成，其依上開法令執行職務而有權為決定並表示其意思於
                    外部，要不能不認其為行政官署，而其依照規定程序所為之審
                    定，自應認為行政處分。人民對之如有不服，自可依訴願程序
                    請求救濟。
        ３、勞工保險關係並非公法契約關係
          ａ、確定勞工保險給付之公法性質後，仍應檢討勞工保險關係是否為公法
              契約（行政契約）關係，因為如屬公法契約關係，則關於勞工保險給
              付之爭議，自應循「一般給付之訴」之程序主張（行政訴訟法第八條
              第一項後段），而非循「課以義務之訴」程序（行政訴訟法第五條）
              。
          ｂ、按行政契約依當事人地位是否平等，可區分為「對等性行政契約」（
              即契約二造均為行政主體）及「從屬性行政契約」（即其約二造一方
              為私人，一方為行政主體），而縱為「從屬性行政契約」，人民亦有
              加入契約與否之自主決定權（公費醫學生服務義務協議可為代表）。
          ｃ、惟勞保制度係具強制性保險制度、為「權力服從」性質之公法關係，
              已如前述，被保險人並無選擇加入或不加入之餘地，而故與契約「締
              結自由」之本質相違。
          ｄ、又勞工保險給付之申領性質亦不同於公法契約給付之請求，蓋依公法
              契約請求契約給付內容時，債務人應給付之內容已於契約中確定，而
              無需行政機關另以意思表示（行政處分）予以確認或形成。如前所述
              ，勞保給付需經被保險人或受益人申請，並經被告機關審核後始予給
              付，是以被保險人並非依據給付內容已確定之「勞保契約」請求，而
              必須經被告機關認定事實、適用相關法令以決定個案之給付數額，亦
              即運用公權力確認被保險人與國家之間關於勞保給付之權利義務關係
              ，故被告機關就此所為之決定屬於行政處分，應屬無疑。
    四、綜上所述，勞保給付之核定屬於行政處分，則按原告聲明，其循課以義務訴
        訟主張被告原核定殘廢給付違法，並要求本院命被告機關重為特定內容之行
        政處分（參前述原告之聲明），依行政訴訟法第五條第二項，訴訟要件並無
        欠缺，本院應為實體審理。
  貳、法令條文的位階性與其合憲性
    一、就此原告方面主張：
      Ａ、原告經宏恩綜合醫院專科醫生診斷證明為塵肺症，其肺功能為「塵肺症第
          二症度肺功能異常」，被告卻只按第十二等級給付（第五十二障害項目）。
      Ｂ、基於行政措施、命令應有一致性、公平性與合法性之原則與程序，事關人
          民權利義務者應以法律定之，不應前後不一說改就改；相同的障害程度卻
          按不同等級核定，早申請者依法核定，後申請者卻只能領取第十二等級給
          付，如此核定不公平合理、也不合法。
    二、被告方面則謂：
      Ａ、原告所爭執之「勞工保險塵肺症障害等級肺功能損失程度審定標準」係基
          於勞工保險條施行細則第八十條規定「本條例第五十五條及勞工保險殘廢
          給付標準表未規定之事項，得由中央主管機關補充規定之」之授權，由行
          政院勞工委員會八十八年八月四日以台八八勞保三字第○○三三二○九號
          函補充增列者。
      Ｂ、「勞工保險塵肺症障害等級肺功能損失程度審定標準」附註規定：「塵肺
          症診斷第二症度以上者，塵肺症肺功能損失程度依下列標準審定：符合Ｆ
          ＶＣ：六十－七十九％、ＦＥＶ１：六十－七十九％、ＦＥＶ１／ＦＶＣ
          ：六十－七十四％、ＤＬＣＯ：六十－七十九％、ＶＯ２ＭＡＸ：二○－
          二五ＭＬ／ＫＧ‧ＭＩＮ，按勞工保險殘廢給付標準第五十二障害項目胸
          腹部臟器遺存障害者，給付第十二殘廢等級。」
    三、本院認為：
      Ａ、兩造於此處之爭點應集中於系爭「勞工保險塵肺症障害等級肺功能損失程
          度審定標準」，是否違反法律保留原則，至於該審定標準以及依據該審定
          標準所為之殘廢等級審定是否合法或者牴觸平等原則則屬參、以下所應審
          究者，於此不贅。故就上開審定標準是否違反法律保留原則，本院判斷如
          下。
      Ｂ、系爭「勞工保險塵肺症障害等級肺功能損失程度審定標準」應定性為行政
          規則
        １、原告固然主張被告依據勞委會所發布之「勞工保險塵肺症障害等級肺功
            能損失程度審定標準」限制人民之權利，而「事關人民權利義務者應以
            法律定之，不應前後不一說改就改」，有違法律保留原則之虞。惟本院
            以為首先應審究者乃「勞工保險塵肺症障害等級肺功能損失程度審定標
            準」之規範類型為何，質言之，其究竟屬於「法規命令」（亦稱授權命
            令）、「職權命令」或者「行政規則」，唯有先確定其規範類型始得按
            照各規範類型之合法性檢驗標準及步驟，對系爭標準加以審查。
        ２、行政規則係指「上級機關對下級機關，或長官對屬官，依其權限或職權
            為規範機關內部秩序及運作，所為非直接對外發生法規範效力之一般、
            抽象之規定」，行政程序法第一百五十九條第一項定有明文，因法律所
            定者，多係抽象之概念，主管機關基於職權，因執行特定法律，就此抽
            象概念規定，得為必要之釋示，以供本機關或下級主管機關作為適用法
            律、認定事實及行使裁量權之基礎（司法院釋字四○七號解釋理由書參
            照），此類釋示即為上述行政程序法第一百五十九條所稱之行政規則。
        ３、被告審定被保險人所罹患塵肺症之殘廢等級時，係依據勞工保險條例第
            五十三條附表「勞工保險殘廢給付標準表」之「胸腹部臟器障害」欄附
            註二規定，「胸腹部臟器機能遺存障害，須將症狀綜合衡量，永久喪失
            勞動能力與影響其日常生活活動或社會生活活動之狀況及需他人扶助之
            情形，比照精神、神經障害等級審定基本原則、綜合審定其等級」，是
            以雖同為塵肺症患者，但因塵肺症分布密度、塵肺症度及心肺功能檢查
            結果等均不同，給付等級自有差異，而可分依其障害狀態分為第四十四
            、四十五、四十六、四十七、五十二等五類不同之障害項目。
        ４、惟上述勞工保險條例「勞工保險殘廢給付標準表」中關於「身體障害之
            狀態」之敘述，如：「極度障害」、「顯著障害」等，皆相當概略抽象
            ，而不易於具體案件中標準一貫的適用，因此勞保業務之上級機關（即
            行政院勞工委員會）為使不同時間、不同承辦機關或人員適用上開不確
            定法律概念之見解得以一致，並避免主觀好惡情感之影響，故參考醫學
            上認定肺功能之數據，使有權機關得以更精準適用上開概念，發布該「
            勞工保險塵肺症障害等級肺功能損失程度審定標準」作為審定塵肺症障
            害等級之原則（參見前述行政院勞工委員會八十八年五月七日台八十八
            勞保二字第○二○五○五號函「補充、增列勞工保險殘廢給付項目」胸
            腹部臟器障害之附註三），以提升法規範之明確性與安定性。職此，該
            「勞工保險塵肺症障害等級肺功能損失程度審定標準」該當於「上級機
            關對下級機關，依其權限或職權為規範機關內部秩序及運作」（於本案
            係統一法令解釋與適用）所為之一般抽象規定，其屬於行政規則（精確
            言之為行政程序法第一百五十九條第二項第二款之「解釋性行政規則」
            ），即屬無疑。
      Ｃ、「勞工保險塵肺症障害等級肺功能損失程度審定標準」並未違反「法律保
          留」原則
        １、「法律保留」與行政規則之關連
          ａ、「法律保留」原則係基於法治原則以及民主原則要求，就某些重要的
              事項，尤其侵害人民基本權利或與基本權實現密切相關的事項，立法
              者必須自行決定或者授權由行政機關訂定法規命令規範之。然而立法
              者不得概括、任意的授權行政立法，必須就授權立法之內容、目的、
              範圍作明確之指示（司法院釋字四八八、四八○號解釋參照），此即
              「授權明確性」原則內涵。
          ｂ、「法律保留」原則於行政機關執行職務及人民權利保障之意義，乃指
              涉及限制或剝奪人民權利或與人民權利實現密切相關之事項，必須由
              法律自行規定，或於法律明確授權法規命令規定，始屬合致。是以系
              爭「勞工保險塵肺症障害等級肺功能損失程度審定標準」雖屬僅具「
              內部法規範」效力之解釋性行政規則，對人民並無規範之拘束力（＝
              行政機關不得要求相對人遵循該規定，人民亦不得依據該規定向行政
              機關主張權利），然而如行政機關依據行政規則作成侵益性行政處分
              時，該行政規則是否增加（創設）法令所無之限制而違反法律保留原
              則，自應成為司法審查之對象（司法院釋字五○五號、釋字四○七號
              解釋參照）。
        ２、「勞工保險塵肺症障害等級肺功能損失程度審定標準」並未牴觸「法律
            保留原則」
          ａ、承前界定「勞工保險塵肺症障害等級肺功能損失程度審定標準」之規
              範類型之討論，「勞工保險塵肺症障害等級肺功能損失程度審定標準
              」之作用在於本機關或下級主管機關，在認定案件事實，以審定勞工
              保險條例中塵肺症之障害項目（類型）時，因以該標準為基礎，就法
              律之抽象概念規定，而有合理而一貫之結果，就法律適用的過程而言
              ，「勞工保險塵肺症障害等級肺功能損失程度審定標準」乃使法令構
              成要件要素更行明確以俾案件事實之涵攝，而非增加法令以外之限制
              ，而未牴觸「法律保留」原則。
          ｂ、又行政機關基於調查事實及證據之必要，得要求當事人或第三人提供
              必要之文書、資料或物品，行政程序法第四十條定有明文。被告適用
              「勞工保險塵肺症障害等級肺功能損失程度審定標準」以認定塵肺症
              之障害等級時，需由申請人提供或由被告安排複檢始可獲得相關醫學
              數據（並參前述「勞工保險塵肺症審定準則」三、以下檢定勞工保險
              塵肺症應施行之檢查項目），本為「調查事實及證據之必要」，亦非
              違反法律保留原則。
        ３、職此之故，原告主張被告依據「勞工保險塵肺症障害等級肺功能損失程
            度審定標準」作成殘廢給付等級之審定，違反「法律保留」原則，核不
            足採。
  參、本案相關法律、令函之具體規定內容彼此間有無體系上衝突：
    一、就此原告方面主張：
      Ａ、基於行政措施、命令應有一致性、公平性與合法性之原則與程序，事關人
          民權利義務者應以法律定之，不應前後不一說改就改；相同的障害程度卻
          按不同等級核定，早申請者依法核定，後申請者卻只能領取第十二等級給
          付，如此核定不公平合理、也不合法。
      Ｂ、按「勞工保險殘廢給付標準表」（勞工保險條例第五十三條附表）胸腹部
          臟器障害欄附註二規定，「胸腹部臟器障害等級之審定：胸腹部臟器機能
          遺存障害，須將症狀綜合衡量，永久喪失勞動能力與影響其日常生活活動
          或社會生活活動之狀況及需他人扶助之情形，比照精神、神經障害等級審
          定基本原則、綜合審定其等級」，同表附註四規定，「『塵肺症』障害等
          級之審定：塵肺症障害亦應按照前述『胸腹部臟器障害』等級審定之原則
          ，審定其等級」，而前揭殘廢給付標準表精神神經障害欄附註一、(五)規定
          ：「因中等度精神、神經障害，精神及身體之勞動能力較一般顯明低下者
          ：適用第七級」。
      Ｃ、既然法有明文，被告勞工保險局應按上揭「勞工保險殘廢給付標準表」之
          規定給付。
    二、被告方面之答辯內容則同前之答辯意旨。
    三、本院認為：
        原告此部分之主張可整理為以下兩點：1.「勞工保險塵肺症障害等級肺功能
        損失程度審定標準」牴觸勞工保險條例第五十三條「殘廢給付標準表」，2.
        被告機關適用「勞工保險塵肺症障害等級肺功能損失程度審定標準」審定塵
        肺症之殘障等級，有違平等原則。就此二爭點，本院判斷如下。
      Ａ、「勞工保險塵肺症障害等級肺功能損失程度審定標準」並未違反「法律優
          位」原則：
        １、行政行為不得牴觸上位階法規範之規定，係所謂「法律優位」原則或「
            法律位階拘束原則」（憲法第一百七十一條、一百七十二條、中央法規
            標準法第十一條參照）。「勞工保險塵肺症障害等級肺功能損失程度審
            定標準」係拘束力限於行政權內部之解釋性行政規則，已如前述，因此
            系爭給付核定是否違法侵害原告應受給付之權利，首應審究者即為「審
            查標準」是否牴觸其所解釋之勞工保險條例第五十三條附表二「勞工保
            險殘廢給付標準表」關於胸腹部臟器障害規定，蓋如牴觸法律規定，則
            依據該「勞工保險塵肺症障害等級肺功能損失程度審定標準」所作成之
            殘廢給付處分亦屬違法。
        ２、按「解釋性行政規則」，係詮釋界定法律或授權命令所使用的若干法律
            概念，據以拘束下級行政機關對於該等法規範的具體適用，因此對於行
            政規則的規範審查，原則上均應該依循法律解釋方法的各項準則，檢視
            其是否逾越了法律解釋的界限，據以貫徹法律保留原則乃至法律優位原
            則等憲法規範意旨（司法院釋字四四一號蘇俊雄大法官不同意見書參照
            ）。
        ３、職此，個別解釋性行政規則牴觸上位階法規範，可區分為創設或增加上
            位法規所無之限制（司法院釋字五○五號解釋意旨參照）以及解釋之結
            果違反上位法規之立法目的（司法院釋字四四一、釋字四○七、釋字三
            八三號解釋意旨參照）。惟第一類情形屬行政規則違反法律保留原則之
            範疇，本院於前揭理由述及，故於此所需檢討者乃適用系爭「審查標準
            」之結果是否違反勞工保險條例第五十三條之附表（「殘廢給付標準表
            」）之立法意旨。
        ４、依「殘廢給付標準表」有關塵肺症障害等級之審定原則，審定塵肺症殘
            廢等級應考量之要素應可歸納為以下數端（「胸腹部臟器障害」欄附註
            二、「精神、神經障害」欄附註一參照）：
          ａ、肺臟遺存障害之程度：極度障害、高度障害、顯著障害、（單純）遺
                                  存障害。
          ｂ、勞動能力喪失程度：不能從事任何工作、祇能從事輕便工作者、醫學
                                上可證明工作上確有明顯之阻害。
          ｃ、生活需要他人扶助之程度：經常需要醫療護理或專人周密照護者、日
                                      常生活需人扶助者、不需他人扶助。
        ５、本院認為系爭「勞工保險塵肺症障害等級肺功能損失程度審定標準」並
            未牴觸前述審定要素，理由如下：
          ａ、首先就「勞工保險塵肺症障害等級肺功能損失程度審定標準」之附註
              欄中用以認定塵肺症肺功能損失程度之醫學數據，由於涉及醫學上專
              業知識，基於權利分立原則以及尊重行政權於高度專業性領域具有之
              「判斷餘地」，本院就此應為形式外觀上與邏輯關連意義之審查，不
              介入實質數據正確與否之判斷，合先敘明。
          ｂ、「勞工保險塵肺症障害等級肺功能損失程度審定標準」係以心肺功能
              檢驗數據區分「肺臟遺存障害之程度」與「勞動能力喪失程度」，相
              較於直接適用「極度」、「高度」、「顯著」、「輕便工作」、「工
              作上明顯阻害」等不確定概念，其客觀性與明確性（法安定性）皆因
              此提高，而非牴觸原規定。
          ｃ、次從形式上觀之，「勞工保險塵肺症障害等級肺功能損失程度審定標
              準」中註１﹑至註４﹑對ＦＥＶ１等醫學數據名稱之說明，系爭標準
              採以認定肺功能之數據皆與肺功能直接相關，且為適用前述「勞工保
              險塵肺症審定準則」認定塵肺症障害等級時，應由申請人提供或可由
              被告安排複檢以獲得之醫學數據（參該準則三、(五)心肺功能檢查：１
              、測定最大換氣量之檢查。２、測定運動指數之檢查。３、檢查換氣
              功能之「類型」及測定換氣指數）。
          ｄ、末就各障害項目之肺功能數據觀察，各項數據由高至低之區間劃分與
              「身體障害之狀態」由輕微至嚴重之描述間亦具有比例性的合理關連
              ，加以諸此數據係參考美國醫學會、美國胸腔醫學會肺部障害分類及
              我國內政部殘障鑑定手冊而訂，非憑空杜撰所得，故以此認定肺功能
              損失程度，應屬合理。
        ６、根據上述理由，本院「勞工保險塵肺症障害等級肺功能損失程度審定標
            準」並未違反「法律優位」原則，原告空言指陳，未提出具體論據，即
            非可採。
      Ｂ、被告以「勞工保險塵肺症障害等級肺功能損失程度審定標準」核定塵肺症
          障害等級並未違反平等原則。
        １、憲法第七條保障人民享有平等權，其內涵係國家公權力機關對於本質上
            相同之事項應為相同之處遇，不得恣意從事差別待遇，但對於本質上不
            同之事項，則應考量其差異程度，從事合理之差別待遇。
        ２、原告固主張因「勞工保險塵肺症障害等級肺功能損失程度審定標準」之
            發布適用，使發布後之申請案件適用較苛刻之審查標準而受有不利益，
            乃與平等原則有違。惟「勞工保險塵肺症障害等級肺功能損失程度審定
            標準」乃解釋性行政規則，前已反覆述及，被告據以審定殘障等級之外
            部法律規範仍是勞工保險條例第五十三條附表二（即殘廢給付標準表）
            之說明，「勞工保險塵肺症障害等級肺功能損失程度審定標準」既未增
            加法律所無之限制，亦未違反法律劃分給付等級之意旨，毋寧係令主管
            機關得以更客觀一貫適用原附表二之規定，而不構成原告之不利益，亦
            與違反平等原則無涉。
  肆、事實認定有無違法
    一、就此原告方面主張：
      Ａ、原告經專科醫師診斷罹患塵肺症，並鑑定為塵肺症第四症度，「可以做輕
          工作」，應屬精神障礙第四項、第七級，神經障礙第八項、第七級「因中
          等度精神、神經障害，精神及身體之勞動能力較一般顯明低下者」，胸腹
          部臟器第四十七項，第七級「胸腹部臟器遺存顯著障害，終身祇能從事輕
          便工作者」之殘廢給付。
      Ｂ、又參照行政法院（現已改制為最高行政法院）七十八年度判字第一一三○
          號判決（七十八年六月十三日）意旨，原告之障害等級應屬第四十七項。
    二、被告方面則謂：
          依前開法令規定，塵肺症障害等級之審定，應按照「胸腹部臟器障害」等
        級審定之原則而審定，並須依各種檢查方式檢定。症度之區分基準，祗係塵
        肺症審定為職業病之基準，故規定被審定為第二症度以上者，始為勞工保險
        職業病，其殘廢給付之等級及標準，仍須依上開綜合審定原則並就肺功能損
        失程度之臨床症狀而審定之。故雖同為塵肺症患者，惟因塵肺症分布密度、
        塵肺症度及心肺功能檢查結果等均不同，給付等級自有差異。
    三、本院認為：
      Ａ、本件被告機關核定之原告申請給付申請時（八十八年十二月三十日）已在
          行政院勞工委員會八十八年五月七日八十八勞保二字第○二○五○五號函
          發布之「勞工保險塵肺症障害等級肺功能損失程度審定標準」函釋之後，
          被告機關係依據勞工保險條例第五十三、五十四條、勞工保險殘廢給付標
          準表、「勞工保險塵肺症審定準則」（規範依據為勞工保險條例第三十四
          條勞工保險職業病種類表備註一）以及「勞工保險塵肺症障害等級肺功能
          損失程度審定標準」所定之綜合審定原則而審核，規範依據並無違誤。
      Ｂ、被告認定事實並未違法：
        １、原告認其症狀該當於殘廢給付標準表「胸腹部臟器障害」系列第四十七
            障害項目第七殘廢等級之理由，乃原告據以申請之醫師診斷證明記載「
            ．．併明顯肺功能障礙，僅能從事輕便工作」等症狀敘述，符合第四十
            七障害項目「胸腹部臟器遺存顯著障害，終身祇能從事輕便工作者」之
            身體障害狀態。
        ２、惟依上開法令規定，塵肺症障害等級之審定，應按照「胸腹部臟器障害
            」等級審定之原則而審定，並須依各種檢查方式檢定（參照勞工保險塵
            肺症審定準則所載之檢查項目），原告申請時提出之醫師診斷證明並非
            唯一之審定依據，是以被告仍應依上開綜合審定原則並就肺功能損失程
            度之臨床症狀而審定之。
        ３、又「殘廢給付標準表」就胸腹部臟器障害等級之審定，僅規定比照精神
            、神經障害等級審定基本原則、綜合審定，非謂給付等級、標準一律比
            照，而係就性質相容且「胸腹部臟器障害」項中無自行規定者始應予比
            照適用，故「胸腹部臟器障害」項目第五十二項已就「胸腹部臟器遺存
            障害」之情形定其給付等級，如個案符合此情形，自應予適用，而無須
            比照精神、神經障害項目之審定原則。
        ４、依本案原告之胸部Ｘ光照像為第一型及肺功能測試結果符合於「勞工保
            險塵肺症障害等級肺功能損失程度審定標準」「胸腹部臟器障害」項目
            第五十二項附註欄有關肺功能認定之標準，被告依此認定並無違誤。
        ５、末因被告機關之承辦人員並非醫學專業人士，需借重被告延請之專科醫
            師提供醫學專業知識（勞工保險條例第二十八條、第五十六條及同條例
            施行細則第六十一條參照），以就被保險人所送之殘廢診斷書、塵肺症
            診斷書及胸部Ｘ光片綜合研判審查。因前開資料之判讀涉及高度之醫學
            專業知識，基於前述對行政權「判斷餘地」之尊重，系爭醫學判斷如無
            形式外觀、邏輯關連意義上之瑕疵，應認為合理。
        ６、原告起訴意旨僅就原醫師診斷證明「可以做輕工作」之記載反覆論陳，
            並未提出其他證據足以推翻被告醫師所為之判斷，以證明其病症確合致
            第四十七障害項目第七殘廢等級，依據舉證責任分配之法理（行政訴訟
            法第一百三十六條準用民事訴訟法第二百七十七條參照），無法舉證之
            不利益應由原告承擔。
丙、綜上所述，本件原告依法不得按殘廢給付標準表「胸腹部臟器障害」系列第四十
    七障害項目第七殘廢等級請領殘廢給付，原處分依殘廢給付標準表「胸腹部臟器
    障害」系列第五十二障害項目第十二殘廢等級，給付其一五○日（因職業病加計
    百分之五十），而駁回原告其餘請求，並無不合，一再訴願決定遞予維持亦無違
    誤，原告訴請撤銷原處分，並請求被告機關為以上之審定處分，於法無據，應予
    駁回。
據上論結，本件原告之訴為無理由，爰依行政訴訟法第二百十八條、第九十八條第三
項前段、民事訴訟法第三百八十五條第一項前段，判決如主文。
中　　華　　民　　國　　　九十一　　年　　　五　　　　月　　　一　　　　日
                                  臺北高等行政法院  第五庭
                                            審判長  法  官　張瓊文
      　　　　　　　　　　　　　　　　　　　　      法　官　黃清光
      　　　　　　　　　　　　　　　　　　　　      法　官　帥嘉寶
右為正本係照原本作成。
如不服本判決，應於送達後二十日內，向本院提出上訴狀並表明上訴理由，如於本判
決宣示後送達前提起上訴者，應於判決送達後二十日內補提上訴理由書（須按他造人
數附繕本）。
中　　華　　民　　國　　　九十一　　年　　　五　　　　月　　　一　　　　日
                                                    書記官  林麗美
